【裁判字號】    89,上訴,847
【裁判日期】    890914
【裁判案由】    偽證
【裁判全文】
臺灣高等法院臺南分院刑事判決          八十九年度上訴字第八四七號 Ｃ
      上  訴  人  臺灣嘉義地方法院檢察署檢察官
      上  訴  人
      即  被  告  丙  ○  ○
      選任辯護人  鄭  和  傑  律師
      被      告  丁  ○  ○
右上訴人因被告偽證案件，不服臺灣嘉義地方法院八十八年度訴字第五０七號中華民
國八十九年四月二十四日第一審判決（起訴案號：臺灣嘉義地方法院檢察署八十八年
度偵字第三六九七號），提起上訴，本院判決如左：
      主      文
原判決關於丙○○部分撤銷。
丙○○無罪。
其他上訴駁回。
      理      由
一、公訴意旨略以：被告丙○○於民國（下同）八十六年間因犯偽造文書罪，經臺灣
    嘉義地方法院檢察署檢察官提起公訴（起訴案號八十六年度偵字第六０七三號）
    ，並由嘉義地方法院審理（八十六年度訴字第六七一號），被告丁○○為其所選
    任之辯護人，丙○○為求脫罪，由丙○○將証人乙○○帶往丁○○之律師事務所
    ，由丙○○與丁○○二人基於共同之犯意聯絡，教唆乙○○偽証稱：丙○○於八
    十五年十一月十三日在支票背面背書「劉昭立」之署押，事前有經劉昭利同意等
    語，經乙○○允諾後，乃利用其該案所選任辯護人之丁○○律師，於八十六年十
    月七日具狀聲請原審傳喚證人乙○○，並於八十六年十月二十二日下午三時，在
    臺灣嘉義地方法院第四法庭開庭時，對案情有重要關係之事項，供前具結偽証稱
    ：我曾經陪他（指丙○○）去找甲○○換票，甲○○要丙○○簽劉昭利的背書，
    丙○○有打電話聯絡劉昭利，經劉昭利同意，丙○○才簽劉昭利的背書等語，嗣
    因法院查明不實，未予採信，因認被告丙○○、丁○○共犯刑法第一百六十八條
    之教唆偽証罪嫌云云。
二、訊據被告丙○○、丁○○均矢口否認上開教唆偽證之犯行，丙○○辯稱：其確實
    有與乙○○一起去甲○○住處換票，並有借用甲○○之電話與劉昭利聯絡，且其
    請乙○○出庭作證，亦係請乙○○實話實說，並未教導乙○○如何陳述，而乙○○於其所涉偽造文書案件中所為之證詞，均係乙○○自願所為，又乙○○對於其
    是否經案外人劉昭利同意背書之於案情有重要關係之事項：即有無經劉昭利同意
    ，亦未為任何證述，與偽證罪之構成要件顯屬不符。丁○○辯稱：因丙○○告訴
    伊換票當時有乙○○在場，伊始依據丙○○所陳之待証事項，具狀聲請傳喚乙○○為證人，且要乙○○實話實說，並沒有教導乙○○如何作證，且乙○○對於被
    告丙○○是否經案外人劉昭利同意背書之於案情有重要關係之事項，並未為任何
    證述，此與偽證罪之構成要件亦屬未符等語。經查：
  （一）撤銷部分：
      （１）右揭丙○○教唆偽証之事實，業據共犯乙○○迭於原審八十七年度訴字
            第四一五號偽證案件偵審中均供稱：「我當時因要作證之前，丙○○一
            直拜託我出來作證，並教我如何講，我告訴他們如果講謊話會有事情，
            丙○○告訴我不會有事，我才依照丙○○事先教我之證詞去作證，我當
            時雖有陪丙○○去找甲○○，但沒有看到丙○○有打電話給劉昭利，亦
            不知劉昭利是否有同意丙○○以『劉昭利』之名字，於支票後面背書。
            」等語，足證係被告丙○○教唆原無犯罪故意之乙○○出庭對於前揭偽
            造文書案情有重要關係之事項為虛偽之證述。核與證人甲○○證述情節
            相符，並有訊問筆錄及證人結文附於八十六年度訴字第六七一號偽造文
            書案卷內可稽，而證人劉昭利於前開偽造文書案件審理時證稱：對於蔡
            輔翼持簽有「劉昭立」名義背書之支票，向甲○○借款之事，並不知情
            ，且未同意丙○○以其名義背書等語，有該案之訊問筆錄在卷可按，況
            八十五年十一月一日至同年月三十日間，亦無丙○○打電話至劉昭利處
            之通話記錄，此有中華電信股份有限公司台灣南區電信分公司之通聯紀
            錄共八張附卷可佐，足徵共犯乙○○之上開証詞與事實不符，係被教唆
            偽証，堪予採信。
      （２）按偽證罪係以：於執行審判職務之公署審判時，或於檢察官偵查時，證
            人、鑑定人、通譯於案情有重要關係之事項，供前或供後具結，而為虛
            偽陳述為其構成要件。被告丙○○於八十六年度訴字第六七一號偽造文
            書案，其在支票背面背書「劉昭立」之署押，事前有無經劉昭利同意，
            為其是否構成偽造文書罪之關鍵，亦為該案之重要關係之事項。惟在該
            案乙○○於供前具結後僅供稱：「問：丙○○有無借你電話和劉昭利聯
            絡？答：八十五年十一月十三日我跟丙○○到甲○○家向他借，當時蔡
            輔翼跟甲○○換票，甲○○叫丙○○簽劉昭利的背書他才換。」、「問
            ：丙○○有無打電話給劉昭利？答：有，並有聯絡上。」等語，而對於
            案情有重要關係之事項即「有無經劉昭利同意」一節，並未為任何陳述
            ，業經本院調卷核查無訛。乙○○既未於案情有重要關係之事項為虛偽
            陳述，故乙○○具結後所供縱有不實，亦與前開偽證罪之構成要件不符
            ，殊難以該罪論處，被告丙○○之犯罪，既屬不能証明，依法自應為無
            罪之判決。
      （３）原審對偽證罪之構成要件，未予詳核，即認被告丙○○有教唆偽証之犯
            行，予以論罪科刑，自有未合，被告丙○○上訴意旨，否認犯罪，而指
            摘原審此部分不當，為有理由，自應由本院將原判決此部分予以撤銷，
            並依法諭知無罪之判決。
  （二）駁回部分：
      （１）按犯罪事實應依證據認定之，無證據不得推定其犯罪事實。又不能證明
            被告犯罪者，應諭知無罪之判決，刑事訴訟法第一百五十四條、第三百
            零一條第一項分別定有明文。再共同被告所為不利益於己之陳述，固有
            證明其他共犯犯罪之效力，但其陳述有無疑竇，及能否採信，法院於職
            權範圍內，仍應予以相當之調查。又共同被告不利於己之陳述，亦為證
            據之一種，若其所涉及之訴訟客體有數個以上時，其裁判之對象 (刑罰
            權之對象)既非同一，則其所述是否與事實相符，得否採為其他共同被
            告犯罪之證據，仍應分別予以判斷，非可籠統同一之觀察。最高法院著
            有二十年度上字第一八七五號及七十三年度台上字第五八七四號等判例
            可資參照。公訴人認被告丁○○涉有前開教唆偽證罪嫌，無非係以共犯
            乙○○之供述為其主要論據。
      （２）本件公訴人所指之共犯乙○○於其所涉之偽證案件（即原審八十七年度
            訴字第四一五號），於偵查中係供稱：「我當時因要作證之前，丙○○
            一直拜託我出來作證，並教我如何講，我告訴他們如果講謊話會有情，
            丙○○告訴我不會有事，我才依照丙○○事先教我之證詞去作證」等語
            （詳偵查卷第二十七頁背面），經檢察官提起公訴後，於原審審理時則
            改供稱：「丁○○、丙○○叫我說同起訴書上所載的話」等語（見原審
            卷第九頁、十四頁背面、三十四頁背面），嗣於本院審理時又先供稱：
            「開庭前我與丙○○一起去盧律師事務所，係他們教我如何說的」等語
            （見第二審卷第二十四頁），後再改稱：「是丙○○教我說的，我是受
            他所託」、「是丙○○教我這麼說的，他說有請律師沒有關係」等語（
            見第四十二頁、四十三頁背面），是共犯乙○○對於被告丙○○教唆偽
            證乙節雖係指證不移，惟其就被告丁○○是否涉及共同教唆行為，則供
            述前後顯屬不一，是自難遽以共犯乙○○此部分有瑕疵之供述而資為被
            告丁○○不利之認定。
      （３）證人乙○○於本案偵審中均證稱：「丙○○叫我出來作證，我原先不答
            應，他一直拜託我，他帶我到丁○○律師事務所去，他叫我開庭時要說
            『我曾經陪他去找甲○○換票，甲○○要丙○○簽劉昭利的背書，蔡輔
            翼有打電話連絡劉昭利，經劉昭利同意』等話，盧律師教我要說出某年
            月日時間跟丙○○講的要一致，因為他拜託我出庭，他就會沒事，我作
            證時才這樣講」（見偵查卷第十頁背面）、「問：他們二人如何教你作
            偽證？答：大部分均丙○○教的，盧律師叫我實說是何時去換票」、「
            問：是否盧律師有教你說『我曾經陪他去找甲○○換票，甲○○要蔡輔
            翼簽劉昭利的背書，丙○○有打電話聯絡劉昭利，經劉昭利同意』等語
            證詞？答：沒有，盧律師是問我何時與丙○○一起去甲○○家換票，然
            後丙○○就教如何說」、「問：丙○○在教你講這些話時，盧律師知不
            知道這些話是假的？答：我不知道盧律師知不知情，丙○○教我講這些
            話時是在去盧律師那裡之前教的，開庭前即要我去盧律師那裡應如何說
            較恰當」（以上見原審卷第二十三頁），再參諸被告丙○○供稱：「問
            ：證人部分「指傳喚證人乙○○之事」是你自己去找盧律師告訴他的？
            答：對，待證事項也是我告訴他的」等語（見原審八十九年四月十日審
            判筆錄），足徵被告丁○○並未參與被告丙○○教唆證人乙○○偽證乙
            事。
      （４）況乙○○於供前具結後僅供稱：「問：丙○○有無借你電話和劉昭利聯
            絡？答：八十五年十一月十三日我跟丙○○到甲○○家向他借，當時蔡
            輔翼跟甲○○換票，甲○○叫丙○○簽劉昭利的背書他才換。」、「問
            ：丙○○有無打電話給劉昭利？答：有，並有聯絡上。」等語，而對於
            案情有重要關係之事項即「有無經劉昭利同意」一節，並未為任何陳述
            ，已如前述，故乙○○具結後所供縱有不實，亦與前開偽證罪之構成要
            件不符，殊難以該罪論處，亦難據以令被告丁○○負教唆偽證之刑責。
            此外，復查無其他積極證據足資證明被告丁○○有何教唆偽證犯行。被
            告丁○○前揭被訴教唆偽證罪嫌，既屬不能證明，自應為無罪之諭知。
      （５）原審以不能證明被告犯罪而諭知無罪之判決，核無不合，檢察官上訴意
            旨，仍執前詞，指摘原判決此部分不當，並無可取，為無理由，應予駁
            回。
三、據上論斷，應依刑事訴訟法第三百六十八條、第三百六十四條、第三百六十九條
    第一頁前段、第三百零一條第一項判決如主文。
本案經檢察官曾顯智到庭執行職務。
中    華    民    國      八十九      年      九      月      十四      日
                                  臺灣高等法院臺南分院刑事第六庭
                                      審判長法官  戴    勝    利
                                            法官  顏    基    典
                                            法官  徐    宏    志
右正本證明與原本無異。
如不服本判決，應於判決送達後十日內向本院提出上訴狀，其未敘述理由者並應於提
出上訴狀後十日內向本院補提理由書（應附繕本)。
                                      法院書記官  吳    銘    添
中    華    民    國      八十九      年      九      月      十五      日


司法院資訊處製作；財團法人民間司法改革基金會備份。
